臺灣新北地方法院民事判決　　　　　　 109年度訴字第3590號
原　　　告　游霈紳　
訴訟代理人　張瑞娟律師
被　　　告　洪邠諺　

法定代理人　洪銘隍　
被　　　告　林暉恩　
法定代理人　李鳳美　

上列當事人間變更車輛登記等事件，本院於民國110年10月5日言
詞辯論終結，判決如下：
    主  文
一、確認原告就廠牌：山葉、型號：NXC125N、車牌號碼：000-
    000之普通重型機車及廠牌：山葉、型號：NXC125N、車牌號
    碼000-000之普通重型機車之所有權不存在。
二、被告洪邠諺應協同原告向交通部公路總局臺北區監理所板橋
    監理站，將車牌號碼000-000之普通重型機車辦理車籍過戶
    登記至被告洪邠諺名下。
三、被告林暉恩應協同原告向交通部公路總局臺北區監理所板橋
    監理站，將車牌號碼000-000之普通重型機車辦理車籍過戶
    登記至被告林暉恩名下。
四、被告林暉恩應給付原告新臺幣63,240元，及自109年12月8日
    起至清償日止，按週年利率百分之5計算之利息。
五、就車牌號碼000-000之普通重型機車部分，被告洪邠諺應代
    原告向新北市政府交通事件裁決處繳納罰鍰新臺幣540,200
    元、交通部公路總局臺北區監理所板橋監理站繳納違反強制
    汽車責任保險事件罰鍰新臺幣22,000元、交通部公路總局臺
    北區監理所板橋監理站繳納汽車燃料使用費新臺幣37元。就
    車牌號碼000-000之普通重型機車部分，被告林暉恩應代原
    告向新北市政府交通事件裁決處繳納罰鍰新臺幣318,900元
    、交通部公路總局臺北區監理所板橋監理站繳納違反強制汽
    車責任保險事件罰鍰新臺幣6,086元。
六、訴訟費用由被告負擔。
    事實及理由
壹、程序方面：
一、按「當事人喪失訴訟能力或法定代理人死亡或其代理權消滅
    者，訴訟程序在有法定代理人或取得訴訟能力之本人承受其
    訴訟以前當然停止」、「第168條至第172條及前條所定之承
    受訴訟人，於得為承受時，應即為承受之聲明」、「聲明承
    受訴訟，應提出書狀於受訴法院，由法院送達於他造」，民
    事訴訟法第170條、第175條第1項、第176條分別定有明文。
    查本件原告游霈紳為90年1月17日出生，於本件訴訟繫屬中
    即110年1月17日已成年，原告依前開規定聲明由本人承受訴
    訟，應予准許。
二、次按「訴狀送達後，原告不得將原訴變更或追加他訴。但有
    下列各款情形之一者，不在此限：二、請求之基礎事實同一
    者。三、擴張或減縮應受判決事項之聲明者」，民事訴訟法
    第255條第1項但書第2、3款定有明文。查本件原告於訴訟程
    序進行中，本於所主張兩造間借名登記契約之同一基礎事實
    ，迭經擴張應受判決事項之聲明，最終訴之聲明：㈠確認原
    告就廠牌：山葉、型號：NXC125N、車牌號碼：000-000之普
    通重型機車及廠牌：山葉、型號：NXC125N、車牌號碼000
    -000之普通重型機車之所有權不存在。㈡被告洪邠諺應協同
    原告向交通部公路總局臺北區監理所板橋監理站，將車牌號
    碼000-000之普通重型機車辦理車籍過戶登記至洪邠諺名下
    。㈢被告林暉恩應協同原告向交通部公路總局臺北區監理所
    板橋監理站，將車牌號碼000-000之普通重型機車辦理車籍
    過戶登記至林暉恩名下。㈣林暉恩應給付原告新臺幣（下同
    ）63,240元，及自起訴狀繕本送達翌日起至清償日止，按週
    年利率百分之5計算之利息。㈤就車牌號碼000-000之普通重
    型機車部分，洪邠諺應代原告向新北市政府交通事件裁決處
    繳納罰鍰540,200元、交通部公路總局臺北區監理所板橋監
    理站繳納違反強制汽車責任保險事件罰鍰22,000元、交通部
    公路總局臺北區監理所板橋監理站繳納汽車燃料使用費37元
    。就車牌號碼000-000之普通重型機車部分，林暉恩應代原
    告向新北市政府交通事件裁決處繳納罰鍰318,900元、交通
    部公路總局臺北區監理所板橋監理站繳納違反強制汽車責任
    保險事件罰鍰6,086元。經核與上開規定相符，應予准許。
三、本件被告經合法通知，未於最後言詞辯論期日到場，核無民
    事訴訟法第386條所列各款情形，爰依原告之聲請，由其一
    造辯論而為判決。
貳、實體方面： 
一、原告主張：
  ㈠原告與被告洪邠諺、林暉恩係朋友關係，因被告2人於108年
    9月間欲購買機車，遂以原告之名義購買車牌號碼000-000之
    普通重型機車（下稱系爭779-JYQ機車）、車牌號碼000-000
    之普通重型機車（下稱系爭617-KHR機車），並由原告擔任
    系爭779-JYQ機車、617-KHR機車貸款之借款人，由被告2人
    負責清償車貸本息（但被告林暉恩實際上未負擔，詳如後述
    ），系爭779-JYQ機車係由洪邠諺佔有及管理、使用，而系
    爭617-KHR機車係由林暉恩佔有及管理、使用。是以，系爭
    779-JYQ機車、617-KHR機車自始分別為洪邠諺、林暉恩所購
    買，也由其2人使用，系爭779-JYQ機車之真正所有權人應為
    洪邠諺、系爭617-KHR機車之真正所有權人應為林暉恩，僅
    係以原告名義登記而已，故原告與洪邠諺就系爭779-JYQ機
    車應成立借名登記契約，原告與林暉恩就系爭617-KHR機車
    亦有成立借名登記契約，應堪認定。揆諸最高法院判決要旨
    可知，借名登記契約類推適用前開民法委任之規定，當事人
    任何一方得隨時終止，故原告爰以起訴狀繕本之送達作為終
    止與洪邠諺間、及與林暉恩間借名登記契約之意思表示，應
    有理由，且兩造間之借名登記契約既經原告終止，則原告請
    求確認就系爭779-JYQ機車、系爭617-KHR機車之所有權不存
    在，並請求被告協同原告將系爭779-JYQ機車、系爭617-KHR
    機車辦理變更登記回復為洪邠諺、林暉恩所有，亦無不合。
  ㈡林暉恩購買系爭617-KHR機車時，係以原告之名義，向綜合
    資融有限公司辦理機車借貸，每月應繳納3,720元，此有綜
    合資融有限公司名片正、反面，及綜合資融有限公司提供之
    車貸繳納紀錄列印資料為證，然林暉恩僅繳納第1期機車貸
    款後，即未再繳納，原告屢次催繳未果，迫於無奈僅得先行
    代繳，以免遭強制執行。原告至今均已代墊繳納完畢，總計
    代墊17期，金額共63,240元（1期3,720元×17期＝63,240元
    ）。而該等費用應屬因借名登記契約而支出之相關費用，且
    林暉恩因原告給付系爭617-KHR機車分期付款費用，致受有
    免繳上開機車貸款之利益，該利益不應歸屬林暉恩，乃欠缺
    法律上原因，並致原告支出分期付款費用受有損害，從而，
    原告類推適用民法第546條第1項之規定，及民法第179條前
    段，請求被告林暉恩返還該代墊款63,240元，亦屬有據。
  ㈢被告2人買受系爭779-JYQ機車、617-KHR機車後，於騎乘機
    車期間曾多次違規，致原告一再收受交通違規罰單，其中系
    爭779-JYQ機車所生罰單自108年9月間至109年9月間已累積
    高達494,300元，此有新北市政府交通事件裁決處交通罰鍰
    查詢列印資料可參，系爭617-KHR機車自108年9月間至109年
    4月間所生罰單累積高達312,900元，此亦有新北市政府交通
    事件裁決處交通罰鍰查詢列印資料為憑。又因洪邠諺、林暉
    恩於原告起訴後仍有繼續騎乘機車遭開立罰單之情，原告再
    至交通裁決處重新查詢罰鍰資料，發現系爭779-JYQ機車罰
    鍰增至540,200元，系爭617-KHR機車罰鍰則增至318,900元
    。此外，原告亦發現被告2人均未按時繳納強制汽車責任保
    險費，並遭裁罰相關罰鍰，經原告向交通部公路總局臺北區
    監理所板橋監理站（下稱板橋監理站）查詢，系爭779-JYQ
    機車因違反強制汽車責任保險事件遭裁處罰鍰22,000元，系
    爭617-KHR機車因違反強制汽車責任保險事件遭裁處罰鍰
    6,000元（另有86元係遭強制執行之執行費用，共6,086元均
    需向板橋監理站繳納），此有板橋監理站違反強制險案件查
    詢印資料為憑。此外，系爭779- JYQ機車亦經發現有積欠汽
    車燃料使用費37元之情。有關前開罰鍰及費用，均為原告因
    借名契約負擔之必要債務，原告主張依借名契約類推適用民
    法第546條第2項之規定，請求洪邠諺代原告向新北市政府交
    通事件裁決處繳納罰鍰540,200元、板橋監理站繳納違反強
    制汽車責任保險事件罰鍰22,000元、板橋監理站繳納汽車燃
    料使用費37元，及請求林暉恩應代原告向新北市政府交通事
    件裁決處繳納罰鍰318,900元、板橋監理站繳納違反強制汽
    車責任保險事件罰鍰6,086元。敬請鈞院鑒察，以免原告遭
    受主管機關強制執行之不利益。
  ㈣請求權基礎：
  ⒈借名登記契約，類推適用民法第541條第2項、第546條第1項
    、民法第546條第2項前段等委任契約之法律關係。
  ⒉民法第179條等規定，不當得利法律關係。
  ㈤並聲明：如主文第1至5項所示。
二、被告則以：原告有向被告收取傭金等語置辯，並聲明：原告
    之訴駁回。
三、本件原告主張之上開事實，業據提出系爭779-JYQ機車之新
    北市政府交通事件裁決處交通罰鍰查詢列印資料、系爭617
    -KHR機車之新北市政府交通事件裁決處交通罰鍰查詢列印資
    料、綜合資融有限公司名片、洪邠諺身分證、8891中古車網
    之網頁列印資料、板橋監理站違反強制險案件查詢印資料、
    板橋監理站汽燃費查詢單、車貸繳納紀錄列印資料等件為證
    ，且為被告所不爭執，自堪信為真實。
四、按當事人約定一方將自己之財產以他方名義登記，而仍由自
    己管理、使用、處分，他方允就該財產為出名登記之借名登
    記契約，於其內部間仍應承認借名人為真正所有權人。至於
    借名人於借名登記關係消滅後，自得類推適用委任之規定，
    請求出名人返還借名登記財產（最高法院104年度台上字第
    1787號判決要旨可資參照）。次按受任人以自己之名義，為
    委任人取得之權利，應移轉於委任人、當事人之任何一方，
    得隨時終止委任契約，民法第541條第2項、第549條第1項定
    有明文。又受任人因處理委任事務，支出之必要費用，委任
    人應償還之，並付自支出時起之利息，民法第546條第1項著
    有明文。又無法律上之原因而受利益，致他人受損害者，應
    返還其利益，民法第179條前段定有明文。又受任人因處理
    委任事務，負擔必要債務者，得請求委任人代其清償，未至
    清償期者，得請求委任人提出相當擔保，民法第546條第2項
    亦有明文。
五、查本件原告與被告2人均係成立借名登記契約，原告既以起
    訴狀繕本向被告2人為終止借名契約之意思表示，依上開說
    明，原告請求確認原告就系爭779-JYQ機車、系爭617-KHR機
    車之所有權不存在，並請求被告2人協同原告將系爭779-JYQ
    機車、系爭617-KHR機車辦理變更登記回復為被告2人所有，
    自無不合。又林暉恩於騎乘系爭617-KHR機車期間，僅繳納1
    期車貸後即未繳納，均由原告代墊繳納，則原告類推適用民
    法第546條第1項之規定，及民法第179條前段，請求林暉恩
    返還該代墊款63,240元，亦屬有據。又被告2人於騎乘系爭
    779-JYQ機車、系爭617-KHR機車期間，多次違規且均未繳納
    罰鍰，亦有違反強制汽車責任保險事件遭裁處罰鍰、積欠汽
    車燃料使用費等情，有關前開罰鍰及費用，均為原告因借名
    契約負擔之必要債務，原告主張依借名契約類推適用民法第
    546條第2項之規定，請求被告洪邠諺代原告向新北市政府交
    通事件裁決處繳納罰鍰540,200元、板橋監理站繳納違反強
    制汽車責任保險事件罰鍰22,000元、板橋監理站繳納汽車燃
    料使用費37元，及請求被告林暉恩應代原告向新北市政府交
    通事件裁決處繳納罰鍰318,900元、板橋監理站繳納違反強
    制汽車責任保險事件罰鍰6,086元，亦應准許。
六、綜上所述，原告依借名登記契約法律關係、類推適用民法第
    541條第2項、第546條第1項、第2項前段等規定之委任契約
    法律關係、民法第179條等規定之不當得利法律關係，求為
    判決：㈠確認原告就廠牌：山葉、型號：NXC125N、車牌號
    碼：000-000之普通重型機車及廠牌：山葉、型號：NXC125N
    、車牌號碼000-000之普通重型機車之所有權不存在；㈡被
    告洪邠諺應協同原告向交通部公路總局臺北區監理所板橋監
    理站，將車牌號碼000-000之普通重型機車辦理車籍過戶登
    記至被告洪邠諺名下；㈢被告林暉恩應協同原告向交通部公
    路總局臺北區監理所板橋監理站，將車牌號碼000-000之普
    通重型機車辦理車籍過戶登記至被告林暉恩名下；㈣被告林
    暉恩應給付原告63,240元，及自起訴狀繕本送達翌日即109
    年12月8日起至清償日止，按週年利率百分之5計算之利息；
    ㈤就車牌號碼000-000之普通重型機車部分，被告洪邠諺應
    代原告向新北市政府交通事件裁決處繳納罰鍰540,200元、
    交通部公路總局臺北區監理所板橋監理站繳納違反強制汽車
    責任保險事件罰鍰22,000元、交通部公路總局臺北區監理所
    板橋監理站繳納汽車燃料使用費37元。就車牌號碼000-000
    普通重型機車部分，被告林暉恩應代原告向新北市政府交通
    事件裁決處繳納罰鍰318,900元、交通部公路總局臺北區監
    理所板橋監理站繳納違反強制汽車責任保險事件罰鍰6,086
    元；為有理由，應予准許。
參、本件事證已臻明確，兩造其餘主張及攻擊防禦方法，核與判
    決結果不生影響，爰不一一論述，附此敘明。
肆、訴訟費用負擔之依據：民事訴訟法第78條、第85條第1項前
    段。
中    華    民    國   110    年    11    月    5     日
                  民事第五庭    法  官  連士綱
以上正本係照原本作成                                    
如對本判決上訴，須於判決送達後20日內向本院提出上訴狀。如
委任律師提起上訴者，應一併繳納上訴審裁判費。 
中    華    民    國   110    年    11    月    5     日
                                書記官  游曉婷